臺灣高等法院民事判決
110年度家上字第126號
上  訴  人  甲○○  

被  上訴人  乙○○  
訴訟代理人  林李達律師（法律扶助律師）
上列當事人間請求離婚事件，上訴人對於中華民國110年4月9日
臺灣新北地方法院109年度婚字第578號第一審判決提起上訴，本
院於110年10月13日言詞辯論終結，判決如下：
    主      文
上訴駁回。
第二審訴訟費用由上訴人負擔。
    事實及理由
上訴人主張：兩造於民國84年12月6日結婚，育有2名成年子女
  丙○○、丁○○，婚後並與伊母戊○○同住在新北市○○區○○街000巷0
  號2樓（下稱系爭房地），然被上訴人拒絕烹煮三餐供戊○○食
  用，不讓戊○○使用家中廁所，甚至在戊○○跌倒時，拒絕看護，
  對伊之直系尊親屬已構成虐待，致不堪為共同生活。又被上訴
  人常於晚上12時許，叫醒伊後辱罵伊和戊○○，致伊無法入睡，
  影響隔日工作，伊乃於108年10月14日搬離系爭房地，兩造分
  居期間，伊為辦理貸款及出租事宜，返家尋找系爭房地所有權
  狀（下稱系爭權狀）不獲，向地政機關申請補發後，被上訴人
  始向地政機關告知系爭權狀為其持有中，並告發伊涉犯使公務
  員登載不實罪嫌，兩造婚姻已生不能回復之破綻，爰依民法第
  1052條第1項第4款及第2項之規定，請求擇一判准兩造離婚等
  語。原審判決上訴人敗訴，上訴人提起上訴，並聲明：㈠原判
  決廢棄。㈡准兩造離婚（上訴人於原審另主張依民法第1052條
  第1項第3款規定請求判准兩造離婚，於本院不再主張，見本院
  卷第45頁，不贅）。
被上訴人則以：伊並無虐待戊○○之情事，且因上訴人逕自離家
  不歸，伊為免上訴人脫產，而提出前開刑事告發，兩造婚姻發
  生破綻實可歸責於上訴人，故上訴人不得請求離婚等語，資為
  抗辯。並答辯聲明：上訴駁回。 
上訴人主張於兩造84年12月6日結婚，於85年1月11日結婚登記
  ，育有2名成年子女丙○○、丁○○，現婚姻關係存續中等情，為
  被上訴人所不爭執，並有戶籍謄本在卷可稽（見原審卷第23頁
  ），自堪信為真實。
上訴人主張被上訴人對伊母戊○○虐待，致不堪為共同生活，依
  民法第1052條第1項第4款規定，訴請離婚，然為被上訴人所否
  認，並以前開情詞置辯。經查：
　㈠按夫妻之一方對於他方之直系尊親屬為虐待，致不堪為共同
    生活者，他方得向法院請求離婚，民法第1052條第1項第4款
    定有明文。又夫以妻對於其直系尊親屬為虐待，而請求與之
    離婚者，須與其直系尊親屬有共同生活之關係為前提，而虐
    待之程度，亦須予以身體上或精神上不堪忍受之痛苦，致不
    堪繼續此種生活者，始足當之，若婆媳並非共同生活，或偶
    爾失和爭吵，不能遽行據為離婚原因。自須他方與其直系尊
    親屬共同生活，始有適用。查被上訴人婚後與丙○○、丁○○、
    戊○○均共同居住在系爭房地，為兩造所不爭執，堪認被上訴
    人與戊○○有共同生活。
　㈡上訴人主張被上訴人對戊○○為虐待云云，固提出錄音譯文為
    證，惟觀諸上訴人所提出之錄音譯文內容（見原審卷第125
    至128頁），均係被上訴人向上訴人抱怨戊○○任意翻動其私
    人抽屜、物品，直接以口飲用開水，及不尊重其等情事，並
    未逸脫一般人於抱怨時脫口而出之情緒性用語之範疇，自難
    僅憑上訴人個人主觀認知，即遽認被上訴人所為客觀上已達
    於不堪同居虐待之程度。
　㈢上訴人固主張被上訴人未曾幫戊○○烹煮三餐，並提出照片為
    憑（見原審卷第81頁），並經證人戊○○於原審證稱：被上訴
    人娶來之後就沒有煮過，他們吃他們的等語(見原審卷第103
    頁）。然證人丙○○於原審：其國三前全家人，包含戊○○，都
    會一起用餐。後來因為戊○○對於被上訴人煮的飯不是很滿意
    ，吃飯時會挑三揀四，從冰箱拿自己之前煮的東西來吃，不
    吃被上訴人煮的東西。被上訴人有一次，就跟上訴人協議大
    家分開吃，就是戊○○自己煮自己喜歡吃的，兩造、丁○○和其
    一起吃被上訴人煮的，上訴人偶爾會去跟戊○○一起吃等語綦
    詳(見原審卷第106頁)；及證人丁○○於原審證稱：其國小3、
    4年級前全家會一起吃飯，後來因為被上訴人煮飯時，戊○○
    會用不屑的眼神，看起來愛吃不吃，都只是意思意思吃一點
    ，再去冰箱拿放很久的菜出來吃，被上訴人忍不住跟上訴人
    說若戊○○不想吃，就各吃各的，上訴人也說好，後來才沒有
    一起吃等語明確(見原審卷第111頁)，足見被上訴人係經上
    訴人同意後，才未再提供三餐供戊○○食用。倘上訴人事後認
    前開決定有不妥之處，理應負責協調或改善此一狀況，而不
    可遽將此一原因，單獨歸責於被上訴人。上訴人以此為由，
    主張被上訴人有虐待戊○○之情事，難認有據。
　㈣上訴人另主張被上訴人不讓戊○○使用廁所云云，但查證人戊○
    ○於原審證述：其都自己拄著柺杖慢慢走過去廁所，沒有進
    不去等語（見原審卷第104頁)，可見被上訴人並無故意不讓
    戊○○使用家中廁所之情事。上訴人執以此為由主張被上訴人
    虐待戊○○云云，亦屬無據。
　㈤上訴人以被上訴人於戊○○跌倒時未及時前往看顧為由，主張
    被上訴人虐待戊○○云云，惟查，上訴人於本院已陳稱：本件
    起訴後，戊○○半夜摔倒，都是被上訴人幫忙等語歷歷（見本
    院卷第46頁），可見上訴人前開主張，已與事實不符。再者
    ，證人丁○○證述：其有聽被上訴人說過戊○○在外跌倒過2次
    。當時其在睡午覺，被上訴人接到警察局電話通知去接戊○○
    回來，因為其和丙○○沒有駕照，被上訴人也不認得路，故打
    電話請上訴人去接等語（見原審卷第112頁），足證戊○○在
    外跌倒就醫後，被上訴人有通知上訴人前往協助，上訴人以
    被上訴人未看護戊○○為由，主張被上訴人虐待戊○○云云，自
    無可採。 
  ㈥此外，上訴人復未能舉證證明被上訴人有對戊○○為虐待之情
    事，是上訴人依民法第1052條第1項第4款規定，請求與被上
    訴人離婚，於法尚有未合，自難准許。　　
上訴人另主張兩造婚姻有難以維持婚姻之重大事由，依民法第1
  052條第2項規定訴請離婚云云；
  ㈠按有難以維持婚姻之重大事由者，雖不符合民法第1052條第1
    項之原因，夫妻之一方仍得請求離婚。但其事由應由夫妻一
    方負責者，僅他方得請求離婚，民法第1052條第2 項定有明
    文。關於是否為難以維持婚姻之重大事由，其判斷標準為婚
    姻是否已生破綻而無回復之希望；而婚姻是否已生破綻無回
    復之希望，則應依客觀的標準，即難以維持婚姻之事實，是
    否已達於倘處於同一境況，任何人均將喪失維持婚姻意欲之
    程度而定（最高法院87年度台上字1304號判決意旨參照）。
    又民法第1052條第2項但書所規定難以維持婚姻之重大事由
    應由夫妻之一方負責者，僅他方得請求離婚，乃因如肯定有
    責配偶之離婚請求，無異承認恣意離婚，破壞婚姻秩序，且
    有背於道義，尤其違反自己清白（clean hands ）之法理，
    有欠公允，同時亦與國民之法感情及倫理觀念不合，因而採
    消極破綻主義。故於重大事由責任較重之一方，應不得向責
    任較輕之他方請求離婚（最高法院97年度台上字第2341號判
    決意旨參照）。
  ㈡經查：
　⒈上訴人於108年10月14日主動搬離系爭房地後，兩造分居迄今
    等節，為被上訴人所不爭執（見本院卷第46頁），分居期間
    兩造幾無善意互動，婚姻已生破綻，亦為被上訴人所自承（
    見本院卷第94頁），足認兩造已欠缺婚姻關係之互信及誠摯
    之感情基礎，客觀上已達於任何人倘處於同一境況，均將喪
    失維持婚姻希望之程度，而有婚姻難以回復之重大事由。
　⒉上訴人雖以被上訴人常常晚上12時許，叫醒伊後辱罵伊和戊○
    ○，致伊無法入睡，影響隔日工作，伊不得已始搬離系爭房
    地為由，主張兩造婚姻發生破綻，係屬可歸責於被上訴人所
    致云云，但除為被上訴人否認外，上訴人亦陳稱此部分無法
    舉證等語明確（見本院卷第45頁），上訴人前開主張，實難
    採憑。
　⒊上訴人復主張伊於109年間尋覓系爭房地所有權狀時，被上訴
    人除未告知權狀由其持有中，更在伊誤認權狀遺失，向地政
    機關申請補發後，並對伊提出使公務員登載不實之刑事告發
    ，可見被上訴人不顧夫妻情義云云。查，系爭房地係上訴人
    在兩造婚前購入所有，為上訴人婚前財產，固有建物登記謄
    本在卷可稽（見原審卷第25頁），惟兩造婚後即與戊○○、丙
    ○○、丁○○共同居住在系爭房地，且上訴人亦陳稱：戊○○不願
    意前往安養院居住（見本院卷第95頁），上訴人明知上情，
    卻於兩造分居後未與被上訴人誠摯溝通及共同協商，即欲逕
    自出租系爭房地及辦理貸款，足證上訴人對於被上訴人未予
    尊重，致被上訴人心生怨懟，兩造婚姻破綻加劇。又因上訴
    人以系爭房地所有權狀遺失為由，向地政機關申請補發，導
    致衍生被上訴人對上訴人提起使公務員登載不實之刑事告發
    （業經臺灣新北地方檢察署檢察官以109年度偵字第39726號
    不起訴處分，見原審卷第129至131頁），益徵兩造間溝通不
    佳，對於系爭房地使用方式未能循理性管道解決，亦未顧及
    對方感受，終至於對簿公堂之窘境，被上訴人前開行為就兩
    造婚姻關係破綻之擴大，亦同屬有責。 
　⒋依上說明，上訴人自108年10月間即與被上訴人分居至今，兩
    造間之婚姻雖有發生破綻之事由；然本院審酌兩造婚姻雖因
    被上訴人與戊○○長期相處不睦，致屢生爭執，惟上訴人竟未
    理性溝通、澄清，即逕自離家不歸，足見兩造分居造成婚姻
    裂痕之原因，上訴人有責程度顯較被上訴人為高。又兩造分
    居期間，因系爭房地處理，未能循理性管道解決，竟而發生
    對簿公堂之窘境，被上訴人亦有可歸責之處，惟上訴人對兩
    造婚姻關係難以維持，仍應負較大之責任。上訴人依民法第
    1052條第2項之事由請求離婚，不應准許。 
綜上所述，上訴人依民法第1052條第1項第4款及同條第2項規定
  ，請求擇一判准兩造離婚，均無理由，不應准許。原審判決上
  訴人敗訴，並無違誤，上訴意旨指摘原判決不當，求予廢棄改
  判，為無理由，爰駁回上訴。
本件事證已臻明確，兩造其餘之攻擊或防禦方法及所用之證據
  ，經本院斟酌後，認為均不足以影響本判決之結果，爰不逐一
  論列，附此敘明。
據上論結，本件上訴為無理由，判決如主文。
中　　華　　民　　國　　110 　年　　11　　月　　10　　日
                  家事法庭
                      審判長法  官  賴劍毅
                            法  官  洪純莉
                            法  官  陳君鳳
正本係照原本作成。
如不服本判決，應於收受送達後20日內向本院提出上訴書狀，其
未表明上訴理由者，應於提出上訴後20日內向本院補提理由書狀
（均須按他造當事人之人數附繕本）上訴時應提出委任律師或具
有律師資格之人之委任狀；委任有律師資格者，另應附具律師資
格證書及釋明委任人與受任人有民事訴訟法第466條之1第1項但
書或第2項所定關係之釋明文書影本。如委任律師提起上訴者，
應一併繳納上訴審裁判費。
中　　華　　民　　國　　110 　年　　11　　月　　11　　日
 
    　　　　　　　　　　　　書記官  郭姝妤